臺灣高雄地方法院刑事判決　　　　　　　　　　　　九十二年度簡上字第六一一號
　　公　訴　人　臺灣高雄地方法院檢察署檢察官
　　上　訴　人
　　即　被　告　甲○○
右上訴人因偽造文書案件，不服臺灣高雄地方法院高雄簡易庭中華民國九十二年八月
二十九日九十二年度簡字第二九一四號第一審簡易判決（聲請簡易判決處刑案號：九
十二年度偵字第一二七二八號），提起上訴，本院管轄之第二審合議庭判決如左：
    主  文
上訴駁回。
    事  實
一、甲○○原係丙○○之妻，二人因夫妻生活日生齟齬且爭吵日鉅，甲○○亦前於民
    國九十一年十二月一日，以丙○○有恐嚇、傷害等為由，向本院聲請家暴保護令
    並經核發通常保護令。又丙○○之母乙○○○曾於八十五年，以丙○○為被保險
    人，並以乙○○○為要保人，向國泰人壽保險股份有限公司（下稱：國泰人壽公
    司）投保保額為新台幣（下同）四百萬元之「國泰富貴增值年金養老保險」及保
    額為一百萬元之「國泰添福增額終身壽險」，嗣丙○○與甲○○結婚後，乙○○○遂於八十八年二月份同意變更上開二份保單之要保人為甲○○，然保險契約之
    受益人仍為乙○○○，詎甲○○竟基於行使偽造私文書之犯意，於九十一年十二
    月十一日上午至國泰人壽公司高雄辦事處櫃檯，填寫「保險契約內容變更申請書
    」二紙辦理變更受益人為「甲○○」，且於上開申請書之被保險人簽章欄上偽造
    「丙○○」之署名各一枚，籍以表示被保險人丙○○一併與甲○○辦理上開受益
    人變更事宜，並持上開二紙申請書向國泰人壽之櫃檯收件人員辦理變更上開二份
    保險之受益人為其自己，足生損害於該二份保單之原受益人乙○○○及被保險人
    丙○○，因該公司櫃檯收件人員並未見被保險人丙○○親自前往，於收件後要招
    攬上開二份保險之業務員何秋冠予以確認，嗣經何秋冠於同年月十七日前往丙○○家中查詢，丙○○始悉上情，而上開系爭二份申請書經丙○○之父廖文雄影印
    留存後，由業務員何秋冠攜回，並於翌日交還甲○○，甲○○則於收到後，隨即
    當場將系爭二份申請書撕毀。
二、案經丙○○訴由臺灣高雄地方法院檢察署檢察官聲請簡易判決處刑。
    理  由
一、訊據上訴人即被告甲○○固坦承有於右揭時、地未經被保險人丙○○同意而於上
    開「保險契約內容變更申請書」二紙上簽立「丙○○」之署名，向國泰人壽公司
    高雄辦事處櫃檯辦理變更上開保險契約之受益人為「甲○○」等情，惟矢口否認
    有何行使偽造私文書之犯行，辯稱：當時我婆婆就把保單給我和我先生丙○○處
    理，原本要辦理要保人及受益人變更，因業務員的疏忽，而僅辦理要保人變更，
    沒有連同辦理受益人變更，直到九十一年發現後才去辦理受益人變更，並沒有偽
    造文書的故意，況本件業務員說沒有被保險人丙○○的簽名不能辦理後，我就把
    申請書撕掉，也沒有造成丙○○損害云云，經查：
  (一)被告於右揭時、地未經被保險人丙○○同意而於上開「保險契約內容變更申請書
    」二紙上簽立「丙○○」之署名，向國泰人壽公司高雄辦事處櫃檯辦理變更上開
    保險契約之受益人為「甲○○」等情，業據被告於警詢、偵查中、本院準備程序
    及審理時勢承不諱，核與告訴人丙○○於警詢及證人何秋冠於偵查中之證述明確
    ，且有「保險契約內容變更申請書」影本二紙附卷可稽，自可信為實在。
  (二)證人即被告之婆婆乙○○○於本院審理時證述：「（問：八十五年間是否有替丙○○向國泰保險公司要保二份保險？）是。（問：八十八年二月是否同意把這二
    份保單變更為甲○○？）八十七年被告就說要把保單拿去質押借錢，八十八年又
    要再借一次，我有點猶豫，他說他會處理，後來他說要保人要改為甲○○，我有
    同意，我從來沒有說受益人要更改，被告也沒有要求，是被告離家出走壹個禮拜
    才去變更．．．．要改受益人，要被保險人同意，是要我兒子簽名，上訴人也沒
    有要求。（問：上訴人辦理更改受益人時，與你兒子的感情是否已經生變？）已
    經生變。（問：何時更改受益人？）離家出走後五天更改，九十一年十二月六日
    出走，九十一年十二月十一日更改。」等語（見本院九十三年二月十日言詞辯論
    筆錄），足徵證人乙○○○於上開二份保險契約辦理要保人變更之時，並未有連
    同受益人變更為被告之意思；況本件上開二份保險於辦理要保人變更後曾向國泰
    人壽公司多次辦理質押借款，業據告訴人丙○○於本院審理時陳述明確，且為被
    告所不否認，倘證人乙○○○及告訴人丙○○於八十七年辦理變更要保人之始即
    有連同辦理變更受益人為被告之意，衡諸常情，於被告多次持上開二份保險契約
    質押借款時，即可一併辦理受益人變更，又何須於被告與告訴人丙○○夫妻感情
    生變後再去變理受益人變更之理，是被告辯稱：當時我婆婆就把保單給我和我先
    生丙○○處理，原本要辦理要保人及受益人變更，因業務員的疏忽，而僅辦理要
    保人變更，沒有連同辦理受益人變更，直到九十一年發現後才去辦理受益人變更
    云云，顯無可採。
  (三)按刑法處罰偽造文書罪之主旨，所以保護文書之實質的真正，雖尚以足生損害於
    公眾或他人為要件之一，亦衹以有損害之虞為已足，有無實受損害，在所不問，
    且此所謂損害，亦不以經濟價值為限（最高法院五十一年度台上字第一一一一號
    判例參照）。本件被告甲○○偽造告訴人丙○○之署名於保險契約內容變更申請
    書上，並持以向國泰人壽公司辦理變更保險契約受益人而行使，已有足生損害於
    告訴人丙○○之虞，雖上開二份申請書因業務人員查覺而為被告甲○○所撕毀，
    惟此仍無礙被告所涉行使偽造文書罪之成立。是被告辯稱：本件業務員說沒有被
    保險人丙○○的簽名不能辦理後，我就把申請書撕掉，也沒有造成丙○○損害云
    云，亦無可採。
  (四)綜上所述，本件事證明確，被告犯行應可認定。
二、核被告所為，係犯刑法第二百十六條、第二百十條之行使偽造私文書罪，其偽造
    「丙○○」署押係偽造保險契約內容變更申請書私文書之部分行為，其偽造文書
    後持以行使，偽造之低度行為為行使之高度行為所吸收，均不另論罪。原審以被
    告罪證明確，因予適用刑法第二百十六條、第二百十條、第四十一條第一項、第
    七十四條第一款、第二百十九條，罰金罰鍰提高標準條例第二條之規定，並審酌
    被告因一時失慮，致罹刑章，其業將二份保險契約內容變更申請書原本撕毀，未
    對告訴人丙○○造成實際危害，及其犯罪之動機、目的、智識程度、所生之危害
    、犯後坦承犯行、頗表悔意、態度良好等一切情狀，量處有期徒刑三月，並諭知
    易科罰金之折算標準。又因被告素行良好，未曾受有期徒刑以上刑之宣告，經此
    偵審程序，應知所警惕，諒無再犯之虞，併予宣告緩刑二年，且保單號碼000
    0000000號、0000000000號保險契約內容變更申請書影本上「
    被保險人簽章」欄內偽造「丙○○」之署押二枚，予以宣告沒收，認事用法均無
    違誤量刑亦屬適當，被告提起上訴以前揭之詞置辯，洵無理由，應予駁回。
三、據上論斷，應依刑事訴訟法第四百五十五之一條第三項、第三百六十八條，判決
    如主文。
中      華      民      國    九十三    年二      月    二十七    日
                                  臺灣高雄地方法院刑事第十三庭
                                      審判長法  官   李勝琛
                                            法  官   高英賓
                                            法  官   曾吉雄
右正本證明與原本無異。
不得上訴
                                            書記官   唐美玲
中    華    民    國    九十三    年      二       月         二十七   日
